【裁判字號】    97,訴,101
【裁判日期】    980204
【裁判案由】    詐欺
【裁判全文】
臺灣高雄地方法院刑事判決               97年度訴字第101號
公  訴  人  臺灣高雄地方法院檢察署檢察官
被      告  丙○○
上列被告因詐欺案件，經檢察官聲請簡易判決處刑（96年度偵字
第21256 號）及移送併辦（97年度偵緝字第671 號），本院依通
常程序審理，判決如下：
    主  文
丙○○幫助犯非法以電腦製作不實財產得喪紀錄取財罪，處有期
徒刑肆月，減為有期徒刑貳月。
    事  實
一、丙○○預見將其申辦之行動電話門號SIM 卡提供不熟識之他
    人使用，可能遭詐騙集團成員持以遂行詐欺犯罪之工具，而
    對於犯罪施以助力，仍基於縱因此幫助詐欺犯罪亦無所謂而
    不違其本意之幫助詐欺不確定故意，於民國95年7 月26日至
    同年8 月4 日之間某日時，以不詳方式，將其：（一）於同
    年7 月25日某時，在高雄市新興區○○○路152 號「亞東電
    話企業行」，向「南屏電信股份有限公司」（下稱南屏電信
    公司）所申辦之0000000000號行動電話門號SIM 卡；（二）
    於同年7 月26日某時，在高雄市○○路「中華電信股份有限
    公司（下稱中華電信公司）高雄營運處」，向中華電信公司
    所申辦之0000000000號行動電話門號SIM 卡，同時交付與真
    實姓名年籍不詳之詐騙集團成員使用。該不詳詐騙集團成員
    於取得丙○○所交付上開2 張行動電話門號SIM 卡後，果基
    於意圖為自己不法所有之詐欺犯意，先後為下列行為：
(一)於95年8 月4 日下午1 時許，使用丙○○所提供上開南屏電
    信公司「0000000000」號行動電話門號之SIM 卡，以電話向
    丁○○自稱係「金管會張書華」，詐稱為查證丁○○於「中
    國信託商業銀行（台中市）西屯簡易型分行」所申設之帳戶
    是否為人頭帳戶（帳號詳卷。下稱中國信託銀行帳戶），要
    求丁○○告知該帳戶之網路銀行帳號及密碼，並要求丁○○
    以臺中梧棲郵局帳號00000000000000號帳戶作為安全保護帳
    戶（帳戶申請人饒梅嗣經另案判決確定），將之設定為丁○○上開中國信託銀行帳戶之網路銀行約定帳戶，用以監控
    異常轉帳云云。丁○○信以為真，悉依指示辦理，旋遭詐騙
    集團成員於同日稍後某時，在不詳處所以不正方法將丁○○
    所告知之上開中國信託銀行帳戶網路銀行帳號、密碼輸入電
    腦，及輸入存款轉帳（轉出）之不正指令，在網路銀行系統
    製作自丁○○上述帳戶內轉出存款新台幣（下同）5 萬1 千
    元至上開饒梅之郵局帳戶內之得、喪紀錄，而取得丁○○
    上述存款。嗣丁○○於95年8 月6 日上午9 時許，發現上述
    中國信託銀行帳戶內存款短少，警覺受騙，報警處理而循線
    查獲。
(二)復於95年8 月30日凌晨3 時許，另使用丙○○所提供上開中
    華電信公司「0000000000」號行動電話門號SIM 卡，以電話
    向甲○○自稱係「台新銀行經理謝永正」，詐稱因甲○○涉
    嫌洗錢，要求甲○○操作自動櫃員機以確認存款金額並轉入
    指定帳戶云云，致甲○○信以為真，而陷於錯誤，依接續之
    指示分別於同日凌晨3 時58分許、4 時零分許，先後操作自
    動櫃員機轉帳各4 萬9 千元及5 萬1 千元至上開詐騙集團成
    員所指定之台新國際商業銀行大雅分行帳號00000000000000
    000 號帳戶內（帳戶申請人林文堯因同一案件業經判決確定
    ，另經檢察官為不起訴處分確定）。嗣因甲○○發現帳戶內
    存款短少，警覺受騙，報警處理而循線查獲。
二、案經臺中縣警察局清水分局、豐原分局報告臺灣臺中地方法
    院檢察署檢察官呈請臺灣高等法院檢察署檢察長核轉臺灣高
    雄地方法院檢察署檢察官聲請簡易判決處刑及移送併辦。
    理  由
一、證據能力之判斷─
    本判決所引用據以認定事實之各項證據資料，其中關於傳聞
    證據部分，除符合刑事訴訟法第159 條之1 至第159 條之4
    或其他傳聞例外之規定者，本有證據能力外，餘均經當事人
    於審理中同意作為證據（院一卷第121 頁），本院審酌各該
    證據作成之情況，認作為證據均屬適當，依刑事訴訟法第15
    9 條之5 第1 項之規定，均得作為證據，合先敘明。
二、認定事實所憑證據及被告之辯解─
    訊據被告丙○○於本院審理中，固坦認有於前揭時、地親自
    申辦上述南屏電信公司0000000000號、中華電信公司000000
    0000號行動電話門號，且於95年8 月4 日、同年月30日，該
    2 個行動電話門號之SIM 卡均非在其持有當中等情，惟矢口
    否認有何幫助詐欺犯行，辯稱：上開2 個門號SIM 卡並無交
    付他人，係於申辦後不到1 週內，即在高雄市○○路與建國
    路口附近「大都會網咖」，因隨身攜帶之袋子遭竊，其內行
    動電話2 支、SIM 卡8 張均一併遭竊云云。經查：
(一)上開南屏電信公司「0000000000」號行動電話門號係被告於
    95年7 月25日某時，親至高雄市新興區○○○路152 號亞東
    電話企業行向南屏電信公司所申辦，並於同次一併申辦0000
    000000號、0000000000號、0000000000號、0000000000號等
    5 個門號；中華電信公司「0000000000號」行動電話門號則
    係被告於同年7 月26日某時，親至高雄市○○路中華電信公
    司高雄營運處向中華電信公司所申辦，而先後取得上開門號
    SIM 卡，復於申辦後1 至2 週間某時，均已脫離被告之持有
    保管等情，業據被告於本院審理中坦認不諱（院一卷第108
    頁、第121 頁），並有南屏電信公司95年9 月5 日南字資第
    0950905008號函暨附件行動電話門號申請登記人基本資料、
    門號申請書、通聯調閱查詢單、中華電信公司行動電話門號
    申請登記人基本資料、預付卡申購書、申請人國民身分證及
    全民健康保險卡影本各1 份在卷可稽（清水分局警卷第17-
    18頁、第20-21 頁；豐原分局警卷第11頁、第13-14 頁）。
    而被害人丁○○、甲○○先後遭不詳詐騙集團成員以如事實
    欄第一段（一）、（二）之方式詐取各5 萬1 千元、10萬元
    等情，分據2 人於警詢中指訴歷歷（清水分局警卷第6-7 頁
    、豐原分局警卷第4-5 頁），並有丁○○上開中國信託銀行
    帳戶存簿節本、中華郵政股份有限公司豐原郵局95年8 月30
    日營字第0950202854號函暨附件臺中梧棲郵局帳號00000000
    000000號帳戶開戶基本資料、客戶歷史交易清單影本各1 份
    、自動櫃員機交易明細表影本3 份、台新國際商業銀行大雅
    分行帳號00000000000000000 號帳戶往來印鑑暨資料卡、歷
    史交易明細表影本各1 份、報案三聯單、反詐騙案件紀錄表
    各2 份（清水分局警卷第8-15頁、第22-28 頁；豐原分局警
    卷第7-10頁、第25-26 頁），足見被告所申辦前述南屏電信
    公司「0000000000」號、中華電信公司「0000000000」號行
    動電話門號SIM 卡，確均為上開詐騙集團成員分別用於電話
    詐取被害人丁○○、甲○○前揭存款無疑。
(二)被告於本院審理中供稱：我於申辦上開5 個南屏電信公司行
    動電話門號前，僅持用2 支行動電話，各使用1 張SIM 卡，
    其中1 個門號係月租型（按月繳交基本費及超出基本費部分
    之通話費），另1 支門號則係預付卡型式（在SIM 卡內之電
    磁紀錄上預先儲值若干元通話費，耗盡再行儲值使用），我
    申辦上開5 個門號時，均無搭送話機，申辦5 個行動電話門
    號後，我亦未再添購話機搭配使用，仍係使用原來2 支話機
    ，並非為了取得較新式之話機而申辦上開門號，僅係個人之
    規劃習慣。因親友多使用中華電信公司門號，所以我於隔天
    又去中華電信公司高雄營運處申辦中華電信公司0000000000
    號行動電話門號。當時我已積欠原使用之月租型門號通話費
    達2 、3 個月，因為我所使用之月租型門號，通話量太大，
    所以欠費很多，那時我做臨時工，每天早上6 時去人力派遣
    公司等候，從事粗工、清潔及搬運工作，每月差不多可以做
    到20天至25天，每月收入大約2 萬元左右左右等語（院二卷
    第50-52 頁）。依其前開所述，其於申辦上開南屏電信公司
    「0000000000」號、中華電信公司「0000000000」號等2 個
    行動電話門號前，已持有2 支行動電話，並使用2 個行動電
    話門號，並無不敷使用之情形，且其既從事臨時工為業，收
    入不豐，復積欠2 、3 月份之通話費未繳，實無申辦多餘門
    號之需，詎其竟於95年7 月25日一次申辦上開南屏電信公司
    0000000000號、0000000000號、0000000000號、0000000000
    號、0000000000號等5 個行動電話門號，猶嫌不足，復於翌
    日（95年7 月26日）隨即再親往上開中華電信公司高雄營運
    處，向中華電信公司申辦0000000000號行動電話門號，一連
    2 日合計新添6 個行動電話門號，供其原有2 支話機使用，
    所辯個人規劃習慣顯違常理，不足採信，應係有利可圖，始
    有接連申辦多餘之6 個門號之需。參以被告辯稱其於申辦上
    開6 個門號後，不到1 週即在前址大都會網咖內遭不詳少年
    竊取隨身袋子，因而同時遭竊上開2 支行動電話話機及合計
    8 張（含原有及新添門號）SIM 卡云云（院二卷第50頁），
    不僅與其於偵查中所辯係於95年底遺失（雄檢97偵緝671 號
    卷第20頁）、於本院準備程序中辯稱係申辦後2 週遺失（院
    一卷第108 頁）等語不合，且其僅持用2 支行動電話話機，
    顯無可能同時置入8 張SIM 卡使用，何需將全部SIM 卡均隨
    身攜帶，亦悖常理。況被告雖辯稱其於失竊上開2 支行動電
    話話機及8 張SIM 卡後，因有設定密碼，應不致遭人盜打，
    故未報警或向電信公司掛失停用等語（雄檢97偵緝671 號卷
    第20頁、院二卷第50頁），然被告所失竊合計8 張SIM 卡，
    其中1 張屬月租型門號卡，如未掛失停用，縱未遭取得SIM
    卡之人用於通話，仍須按月繳納基本費，且掛失停用門號得
    以電話通知為之，乃舉手之勞，詎被告竟捨此不為，甘負每
    月基本費之損失，及遭破解密碼通話之風險，於失竊後未為
    任何處置，益徵其必已取得相對代價或與取得SIM 卡之後手
    有所協議，而自行提供上開SIM 卡無疑。其於偵查及本院準
    備程序中辯稱上開SIM 卡遺失；於本院審判程序辯稱係遭竊
    云云，核屬臨訟圖卸之詞，均不足採。
(三)衡諸社會常情，行動電話門號係為使他人能透過該門號與自
    己聯絡之用，有其個人專屬性，除非至親好友，殊少以自己
    名義申辦門號而專供他人使用。且一般民眾皆可以自己名義
    自行向電信業者申辦行動電話門號，別無特殊限制，如遇有
    不以自己名義申請門號，反以其他途徑徵求他人名義申辦之
    行動電話門號者，必可預見係為掩飾使用電話者之真實身分
    ，可能係使用他人名義之行動電話門號從事犯罪行為。參以
    詐騙集團經常大量收購他人名義之行動電話門號用於電話詐
    欺，而規避查緝，此等案件業據媒體廣為報導，已為社會一
    般生活之常識。而被告於95年間已年滿30歲，教育程度高職
    畢業，非無工作及社會經驗，為警詢筆錄「受詢問人基本資
    料欄」所明載（中檢96偵緝2002號卷第3 頁）。依其智識經
    驗，自應對於提供上開行動電話門號SIM 卡予不詳之人使用
    ，可能遭利用為電話詐欺之犯罪工具等情，應有預見，竟仍
    率予提供上開行動電話門號SIM 卡供他人使用，其主觀上顯
    有縱使所提供之SIM 卡遭利用為電話詐欺之犯罪工具，因而
    幫助詐騙集團成員遂行詐欺犯罪亦無所謂，並不違其本意之
    不確定幫助詐欺故意，亦堪認定。
(四)綜上所述，本件事證明確，被告基於不確定之幫助詐欺故意
    ，提供上開行動電話門號予不詳之詐騙集團成員使用，因而
    幫助詐騙集團成員分別向被害人丁○○、甲○○遂行電話詐
    欺，以不正方法在電腦上輸入被害人丁○○之網路銀行帳號
    、密碼，及轉帳之不正指令，而製作轉帳之得喪紀錄；指示
    被害人甲○○操作自動櫃員機轉帳，分別詐得二人財物之犯
    行，均堪認定。另因被告始終否認提供行動電話門號SIM 卡
    ，致無從明確認定被告係一次同時提供上開南屏電信公司「
    0000000000」號及中華電信公司「0000000000號」行動電話
    門號SIM 卡，或係分次提供。惟因上開門號申辦時間緊接（
    各為95年7 月25日及26日），被害人受騙時間亦相隔不久（
    各為95年8 月4 日及30日），認係同次提供2 張SIM 卡而論
    以想像競合犯之裁判上一罪，顯較認係分次提供而分論併罰
    論以二罪，對於被告較屬有利，依罪疑惟有利於行為人之認
    定原則，應認被告係同次提供上開2 張SIM 卡予不詳詐騙集
    團成員使用。
三、論罪科刑之理由─
(一)按刑法上之幫助犯，係對於犯罪與正犯有共同之認識，而以
    幫助之意思，對於正犯資以助力，而未參與實施犯罪之行為
    者而言（最高法院88年度台上字第1270號判決意旨參照）。
    如未參與實施犯罪構成要件之行為，且係出於幫助之意思提
    供助力，即屬幫助犯，而非共同正犯。本件被告提供上開行
    動電話門號SIM 卡予不詳詐騙集團成員，遭利用為詐欺犯罪
    之工具。惟單純提供SIM 卡之行為，並不等同於向被害人施
    以詐術之行為，復無證據證明被告有參與詐欺犯罪之構成要
    件行為，其提供SIM 卡供他人使用之行為，應認僅係對於詐
    騙集團成員遂行詐欺取財犯行資以助力，而屬刑法第30條第
    1 項所定之幫助犯。
(二)核被告丙○○所為，係刑法第30條第1 項、第339 條之3 第
    1 項非法以電腦製作不實財產得喪紀錄取財罪之幫助犯；及
    刑法第刑法第30條第1 項、第339 條第1 項詐欺取財罪之幫
    助犯。其同次提供2 張行動電話門號SIM 卡供詐騙集團成員
    使用，業經本院認定如前，雖分遭利用為2 件詐欺犯罪，惟
    被告同次提供2 張SIM 卡，屬一行為觸犯數罪名，應依刑法
    第55條之規定，從一重之非法以電腦製作不實財產得喪紀錄
    取財罪之幫助犯處斷，並依刑法第30條第2 項之規定，按正
    犯之刑減輕之。移送併辦部分即被告提供中華電信公司「00
    00000000」號行動電話門號SIM 卡幫助詐騙集團成員詐取被
    害人甲○○存款之犯行，與聲請簡易判決處刑部分即提供南
    屏電信公司「0000000000」號行動電話門號SIM 卡幫助詐騙
    集團非法以電腦製作不實財產得喪紀錄取財取得被害人丁○○存款之犯行，有想像競合犯之裁判上一罪關係，為聲請簡
    易判決處刑效力所及，本院自應併予審理。
(三)爰審酌被告提供行動電話門號SIM 卡供他人非法使用，使犯
    罪難以查緝，助長社會詐騙歪風，實屬詐騙集團猖獗，防不
    勝防之主因，犯罪所生危害非輕。前有妨害兵役、賭博、竊
    盜等前科，有臺灣高等法院被告前案紀錄表1 份在卷可按，
    素行不佳，且一再否認犯行，犯罪後態度欠佳。衡以所提供
    之SIM 卡數量非多，被害人數及金額尚非過鉅，教育程度高
    職畢業、業工、家境勉持（中檢96偵緝2002號卷第3 頁），
    及其犯罪動機、手段等一切情狀，量處如主文所示之刑，以
    示儆懲。又刑法第339 條之3 第1 項非法以電腦製作不實財
    產得喪紀錄取財罪之法定本刑為7 年以下有期徒刑，雖量處
    有期徒刑6 月以下之宣告刑，亦不得依刑法第41條第1 項之
    規定諭知易科罰金之折算標準。
(四)另查，本件正犯之犯罪時間均在中華民國九十六年罪犯減刑
    條例所定96年4 月24日減刑期限以前，所犯罪名及宣告刑亦
    無同條例第3 條所定不得減刑之情形。雖依該條例第5 條之
    規定：「本條例施行前，經通緝而未於中華民國九十六年十
    二月三十一日以前自動歸案接受偵查、審判或執行者，不得
    依本條例減刑」。惟本件被告經聲請簡易判決處刑部分，前
    經臺灣臺中地方法院檢察署於96年6 月13日發布通緝，於96
    年7 月3 日緝獲到案，嗣於審判中復經本院於97年10月17日
    發布通緝；至被告經移送併辦部分，則經臺灣高雄地方法院
    檢察署於96年12月26日發布通緝，有臺灣高等法院通緝紀錄
    表及通緝書、撤銷通緝書在卷可參（院二卷第17頁；中檢95
    偵25256 號卷第31頁、中檢96偵緝2002號卷第33頁；院一卷
    第84頁；雄檢97偵緝671 號卷第3 頁）。被告經聲請簡易判
    決處刑部分，雖於中華民國九十六年罪犯減刑條例施行日即
    96年7 月16日前經發布通緝，惟亦該條例施行日前已於96年
    7 月3 日即遭緝獲；嗣於審判中雖再經發布通緝，惟發布通
    緝之日期97年10月17日已在該條例施行日之後。至被告經移
    送併辦部分，亦係於該條例施行日後，始於96年12月26日發
    布通緝，均與該條例第5 條所限制之情形不合，仍應依同條
    例第2 條第1 項第3 款之規定，減其刑期2 分之1 ，即減為
    有期徒刑2 月，依同條例第9 條之規定，仍不得依刑法第41
    條第1 項之規定諭知易科罰金之折算標準，併予敘明。
據上論斷，應依刑事訴訟法第452 條、第299 條第1 項前段，刑
法第30條、第339 條第1 項、第339 條之3 第1 項、第55條，中
華民國九十六年罪犯減刑條例第2 條第1 項第3 款、第7 條，刑
法施行法第1 條之1 ，判決如主文。
本案經檢察官乙○○到庭執行職務。
中    華    民    國    98    年    2     月    4     日
                  刑事第六庭    審判長法  官  曾逸誠
                                      法  官  陳思睿
                                      法  官  林柏壽
以上正本證明與原本無異。
如不服本判決應於收受送達後10日內向本院提出上訴書狀，並應
敘述具體理由；如未敘述上訴理由者，應於上訴期間屆滿後20日
內向本院補提理由書（均須按他造當事人之人數附繕本）「切勿
逕送上級法院」。
中    華    民    國    98    年    2     月    4     日
                                      書記官  劉國偉
附錄本案論罪科刑法條：
刑法第30條
幫助他人實行犯罪行為者，為幫助犯。雖他人不知幫助之情者，
亦同。
幫助犯之處罰，得按正犯之刑減輕之。
刑法第339 條第1 項
意圖為自己或第三人不法之所有，以詐術使人將本人或第三人之
物交付者，處5 年以下有期徒刑、拘役或科或併科1 千元以下罰
金。
刑法第339 條之3 第1 項
意圖為自己或第三人不法之所有，以不正方法將虛偽資料或不正
指令輸入電腦或其相關設備，製作財產權之得喪、變更紀錄，而
取得他人財產者，處7 年以下有期徒刑。


司法院資訊處製作；財團法人民間司法改革基金會備份。
